臺灣高等法院刑事判決
上　訴　人　臺灣板橋地方法院檢察署檢察官
被　　　告　乙○○
選任辯護人　姜義贊律師
上列上訴人因被告偽造文書等案件，不服臺灣板橋地方法院94年
度易字第740號，中華民國94年9月21日第一審判決（起訴案號：
臺灣板橋地方法院檢察署93年度偵字第14177號），提起上訴，
本院判決如下：
    主  文
上訴駁回。
    理  由
一、公訴意旨略以：乙○○明知其擔任負責人之雷發電子股份有
    限公司（後更名為雷發工業股份有限公司，以下簡稱雷發公
    司），於民國（下同）86年9月22日當時並未停業，惟因公
    司內部發生經營權及財務糾紛，為避免繼續負擔稅捐，竟基
    於使公務員登載不實之犯意，於86年9月22日，向桃園縣政
    府申請辦理營利事業停業登記，使不知情之商業登記科人員
    核准雷發公司停業，並將雷發公司已停業之不實事項，登載
    於職掌之登記文書中，足生損害於雷發公司之營運與商業登
    記機關對於營利事業管理之正確性，因認乙○○涉有刑法第
    214條之使公務員登載不實罪嫌云云。
二、按犯罪事實應依證據認定之，無證據不得認定犯罪事實；又
    不能證明被告犯罪者，應諭知無罪之判決；刑事訴訟法第15
    4條第2項、第301條第1項分別定有明文。再刑法第214條之
    使公務員登載不實罪，須以明知為不實之事項，而使公務員
    登載於職務上所掌之公文書，為犯罪構成要件，此觀法條之
    規定自明，所謂不實之事項，乃指內容失真，非屬實在。如
    所申報之事項，內容並無不實，自不構成本罪。另按刑法第
    214條所謂使公務員登載不實事項於公文書罪，須一經他人
    之聲明或申報，公務員即有登載之義務，並依其所為之聲明
    或申報予以登載，而屬不實之事項者，始足構成。若其所為
    聲明或申報，公務員尚須為實質之審查，以判斷其真實與否
    ，始得為一定之記載者，即非本罪所稱之使公務員登載不實
    （參看最高法院73年台上字第1710號判例）。
三、公訴人認被告乙○○涉有使公務員登載不實之罪嫌，係以告
    訴人代表人即雷發公司監察人丙○○之指述、證人曾萬來之
    證述及卷附桃園縣政府86年9月23日86府建商字第33065 4號
    函、桃園縣政府營利事業登記公示詳細資料、公務電話紀錄
    表各一紙為其論據。
四、被告否認有何公訴人所指之犯行，辯稱：伊原本為鈿豐金屬
    工業股份有限公司（以下簡稱鈿豐公司）之顧問，因鈿豐公
    司營運不佳，遂經由鄭郁文建議，將鈿豐公司承攬自臺南營
    造股份有限公司之基隆巴塞隆納及宏陽新店感應工程移轉予
    雷發公司，由伊擔任雷發公司之負責人，負責資金之調度，
    由原鈿豐公司總經理曾萬來負責工廠製造及施工，86年7月
    間，雷發公司位於臺北市○○○路之辦公室突然人去樓空，
    經伊進一步追查，始知雷發公司原位於桃園縣八德市之廠房
    早於86年4月26日遭鄭郁文擅自出售予隆益電業有限公司，
    並於86年6月20日完成所有權移轉登記。丙○○、鄭郁文、
    雷發公司之會計鄧玉鳳及聖尉興業有限公司（以下簡稱聖尉
    公司）之負責人陳博彥等人更於86年8月間至伊家中，由鄭
    郁文向伊表示，基隆巴塞隆納及宏陽新店感應工程已轉讓予
    聖尉公司，當時雷發公司之廠房已經鄭郁文盜賣，辦公室亦
    無預警遭搬空，主要之二項工程復遭鄭郁文轉讓予聖尉公司
    ，雷發公司已呈停擺狀態，伊為確保雷發公司及伊本身之權
    益，始依稅捐機關之建議，向桃園縣政府辦理停業登記，伊
    申請辦理停業並無不實，且伊為雷發公司之實際負責人，自
    有權依具體情況認定雷發公司是否已達停業狀態而向主管機
    關聲請停業登記各等語。
五、經查：
  (一)被告乙○○係自86年4月間起擔任雷發公司之董事長，並於
    86年9月22日，委託證人曾萬來，向桃園縣政府申請雷發公
    司自86年9月22日起至87年9月21日止暫停營業一年等情，有
    雷發公司變更登記事項卡、桃園縣政府94年7月1日府商登字
    第0940177503號函附之營利事業登記抄本、委任書、營利事
    業統一發證停業申請書及桃園縣政府86年9月23日86府建商
    字第330654號函各一紙附卷可稽（參見他字第3904號卷第4
    頁至背面、第21頁；原審卷第28頁至第29頁、第30頁、第31
    頁）。又雷發公司之監察人丙○○於93年6月7日代表雷發公
    司對被告提出告訴，僅稱，被告係名義上負責人，雷發公司
    實際負責人是鄭郁文，並指被告偽開雷發公司支票予鈿豐公
    司，又在報紙上登遺失雷發公司之印章，向桃園縣政府申請
    雷發公司停業登記，並無言及雷發公司現仍營業，以及指被
    告申請停業登記之所謂「停業」係屬不實（見他字卷第1頁
    、第2頁之告訴狀）。再丙○○於檢察官偵訊時，自承雷發
    公司原位於桃園縣八德市之廠房已於86年4月26日由鄭郁文
    出售予隆益電業有限公司，於86年6月20日完成所有權移轉
    登記，並搬遷辦公室（參見偵字第14177號卷第15頁、第110
    頁）。鄭郁文於檢察官偵訊時供稱，之前鈿豐公司財務有困
    難，找伊出錢並用雷發公司名義承接，請乙○○當負責人，
    工程、工地都是吳至誠負責，這些工程是鈿豐已經承接，因
    為財務困難所以把公司賣了，並搬到莊敬路，桃園廠房也賣
    了，雖然沒告訴乙○○，但有告訴曾萬來（見偵查卷第109
    頁、110頁）。而曾萬來亦供稱，86年6、7月才知道，公司
    被遷到莊敬路，因為鄭郁文有到乙○○家說明要聖尉公司承
    接巴塞隆納工程（見偵查卷第110頁）。依丙○○、鄭郁文
    及曾萬來之供述，足認雷發公司之廠房已經鄭郁文出售，更
    且原承包之工程已轉予聖尉公司，在無廠房、復無辦公室，
    且承辦之工程亦轉給他人之情況下，雷發公司實際上確已呈
    停擺狀態，被告為確保雷發公司及本身權益，向桃園縣政府
    申請辦理停業登記並無不實，且被告為雷發公司登記之負責
    人，自有權依具體情況認定雷發公司是否已達停業狀態而向
    主管機關聲請停業登記，綜上所述，被告並無任何不實之處
    ，而使公務員為何不實之登載，自難以刑法第21 4條之罪相
    繩。
  (二)又商業登記法第16條第1項規定：「商業暫停營業一個月以
    上者，應於停業前申請為停業之登記，並於復業前為復業之
    登記。但已依營業稅法規定申報核備者，不在此限。」、第
    8 條第2項：「前項及其他依本法規定應登記事項，主管機
    關得隨時派員抽查。商業負責人及其從業人員，不得妨礙或
    拒絕。」、第21條：「主管機關對於商業登記之申請，認為
    有違反法令或不合法定程式者，應於收文後5日內通知補正
    ，其應行補正事項，應一次通知之。」及營利事業統一發證
    辦法第2條：「依本辦法應實施統一發證者，係指下列登記
    ：一商業登記、二營業登記。三其他依法律或法律授權所定
    命令應辦理之登記。」、第五條：「聯合作業中心收受申請
    書件後，應依下列規定辦理：…四申請案件需會辦者，依其
    營業性質，分送該管單位核簽；該管單位應於收件之日起5
    日內審查完畢，隨即將審查結果移送聯合作業中心辦理。」
    、第6條：「各主管單位審查事項如下：一稅捐單位：審查
    稅務法令規定事項。二都市計畫單位：審查都市計畫法令規
    定事項。三建築單位：審查建築管理法令規定事項。四商業
    單位：審查商業登記法令規定事項。五其他會辦單位：審查
    各該主管法令規定事項。」、第12條：「公司組織之事業，
    依法辦理公司登記後，其需辦理第2條第2款、第3款之登記
    時，準用本辦法之規定。」足認縣（市）政府於受理商業停
    業登記之申請時，依商業登記法第8條第2項之規定，其得隨
    時派員「抽查」，其於認商業登記之申請有違反法令或不合
    法定程式者，並應依商業登記法第21條規定通知「補正」，
    且聯合作業中心於收受申請停業登記之書件後，各主管單位
    亦應就營利事業統一發證辦法第5、6條所列之法令規定事項
    為「審查」、「簽核」，足認桃園縣政府對於被告所為停業
    登記之申請應為實質而非形式之審查甚明。
  (三)至證人即桃園縣政府工商發展局工商登記課職員甲○○於本
    院到庭說明有關主管機關對於本件停業登記之申請究係採形
    式審查或實質審查，語焉不詳（見本院審判筆錄），惟桃園
    縣政府既係依商業登記法、營利事業統一發證辦法為本件登
    記，則其對本件停業登記申請究應採實質審查或形式審查，
    自應依上開法規內容而非承辦人員之認知為斷。桃園縣政府
    就被告所為停業登記之申請應為實質審查，已如前述，則被
    告所為聲請停業登記，不論停業是否屬實，均不能令被告負
    刑法第214條之責。
六、原審以不能證明被告犯罪，而為被告無罪之諭知，並無不合
    。檢察官提起上訴，認桃園縣政府就停業登記之聲請，僅為
    形式之審查，而非實質審查，指摘原判決不當，並無可採，
    檢察官之上訴，為無理由，應予駁回。
據上論斷，應依刑事訴訟法第368 條，判決如主文。
本件經檢察官張秋雲到庭執行職務。
中　　華　　民　　國　  94  　年　　12　　月　  20  　日
                  刑事第十四庭
                          審判長法  官  張連財
                                法  官  楊照男
                                法  官  林明俊
以上正本證明與原本無異。
不得上訴。
                                書記官  蕭進忠
中　　華　　民　　國　　94　　年　　12　　月　　21　　日
